最高法院刑事判決　　　　　　九十四年度台上字第四一五二號
　　上　訴　人　乙○○
　　　　　　　　　　　　37號.
　　選任辯護人　黃紹文律師
　　　　　　　　黃溫信律師
　　　　　　　　徐美玉律師
　　上　訴　人　甲○○
　　　　　　　　　　　　路27.
　　　　　　　　丙○○
　　　　　　　　　　　　路3號.
　　　　　　　　丁○○
　　　　　　　　　　　　路68.
上列上訴人等因違反公職人員選舉罷免法等罪案件，不服台灣高
等法院台南分院中華民國九十四年三月十日第二審判決（九十三
年度選上訴字第四四０號，起訴案號：台灣雲林地方法院檢察署
九十一年度選偵字第七、八、二七號，九十二年度選偵字第八號
），提起上訴，本院判決如下：
    主  文
上訴駁回。
    理  由
壹、上訴人乙○○、甲○○部分
一按刑事訴訟法第三百七十七條規定，上訴於第三審法院，非以
判決違背法令為理由，不得為之。是提起第三審上訴，應以原判
決違背法令為理由，係屬法定要件。如果上訴理由書狀並未依據
卷內訴訟資料，具體指摘原判決不適用何種法則或如何適用不當
，或所指摘原判決違法情事，顯與法律規定得為第三審上訴理由
之違法情形，不相適合時，均應認其上訴為違背法律上之程式，
予以駁回。
二乙○○上訴部分：
上訴意旨略稱：(一)、原判決認定本件賄選方式為每戶贈送醬油禮
盒一盒，然因每盒僅值新台幣（下同）八十元，如以每戶平均二
．七人計算，則每人僅得二十至三十元之小利，衡諸社會價值觀
，可知實難以動搖選民之投票意向，遑論已足資為對價，而達與
選民約定為一定投票行為之合致，乃原判決就此未為任何說明，
已有判決不備理由之違法。且原判決既認定乙○○除將醬油禮盒
交付甲○○外，乙○○未與其他諸人為任何之聯絡，則乙○○與
其他諸人究有如何之犯意聯絡或行為分擔，原判決全未說明，亦
有判決不備理由之違法。(二)、原審於審判期日，並未將甲○○於
民國九十一年一月二十三日在九十一年度選偵字第八號案件偵查
中，以證人身分所為之證言，對乙○○宣讀或告以要旨，踐行調
查證據程序，原判決竟逕採為認定乙○○犯罪之證據，顯然違背
證據法則。(三)、據甲○○於九十一年一月二十三日之偵訊情形以
觀，竟分別有九十一年度選偵字第六號及同年度選偵字第八號之
偵訊筆錄，顯示係同時製作、時間重疊，實違常情，有嚴重之瑕
疵，尤其經第一審勘驗偵訊錄音帶結果，發現上揭選偵字第六號
案件，筆錄中所載甲○○陳述醬油禮盒係由乙○○所交付一節，
並無此言詞，益見該筆錄具有不可信之情況，應不具證據能力，
乃原判決仍予採用，同有違背證據法則之違誤。(四)、原判決雖引
據甲○○之偵訊筆錄，憑以認定乙○○交付甲○○醬油五百十盒
，但上揭供詞係以其為被告之身分，並在檢察官為扣緊賄選要件
之情況下，所為之引導陳述，應不具證據能力，原判決竟採憑為
認定乙○○犯罪之依據，自屬違背法令。(五)、證人孫高金蓮於警
詢及第一審時，均否認有自乙○○處取得遭查扣之醬油禮盒，原
判決卻採信其在偵查中所為不利於乙○○之供詞而為認定，實際
上，孫高金蓮當時已七十五高齡，言語表達能力不佳，易受他人
誤導而陳述，再參以其與參選之李建志設籍同一處，與乙○○又
係近親，投票支持李建志乃屬人情之常，何須以醬油禮盒賄選，
更何勞透過鄰長致送，足見其偵查中所言不實，原判決予以採信
，顯違經驗法則及論理法則，況原審僅形式上提示該證人之證詞
，而未就該證人究係以證人或共同被告之身分所為之證言，逐一
處理，難認已合法踐行調查程序，均屬違背法令等語。惟查：(一)
、證據之取捨、證明力之判斷及事實之認定，均屬事實審法院自
由判斷裁量之職權，此項職權之行使，倘不違背經驗法則及論理
法則，即不能任意指摘為違法，資為上訴第三審之適法理由。原
判決係依憑乙○○於警詢及偵查中坦承伊子李建志確有參選縣議
員，伊有幫忙競選之供述；甲○○則證稱：乙○○載運五百十盒
禮盒，要伊轉由鄰長發給每戶一盒，伊叫工人姜惠載到六、七、
八、十四鄰鄰長處；姜惠亦證稱：甲○○叫伊將醬油載去給上揭
鄰長；孫高金蓮於偵查中證述：乙○○送伊二瓶醬油，說他兒子
李建志要選舉，叫伊投票時不要投錯、蓋錯；游秋雲供證：醬油
禮盒是甲○○拿來的，要伊送給里長，有些里民不在家，且伊年
紀大了，所以禮盒尚未送完；莊永茂證稱：伊家中被搜到的醬油
是六鄰鄰長丙○○拿來的，拜託選議員李建志；陳致瑋、劉麗靜
、陳炎旗一致指稱：醬油係「公祖」即鄰長許六仁送來的各等語
；並有原判決附表所示之醬油等物扣押在案等證據資料，認定乙
○○有原判決事實欄所記載之犯行。因而撤銷第一審關於乙○○
部分之科刑判決，改判仍論處乙○○共同連續對於有投票權之人
交付賄賂，而約其投票權為一定之行使罪刑，已於理由內詳述其
得心證之理由。對於乙○○僅承認伊認識里長甲○○，而矢口否
認犯罪，所為伊不知本件之醬油何來，更未將醬油禮盒送予甲○
○云云之辯解，如何係卸責之詞，不足採信，亦已依卷內證據資
料詳加指駁、說明。復敘明甲○○於九十一年度選偵字第八號及
第六號案之偵查時間，前案係先以被告身分進行偵訊，計自九十
一年一月二十三日下午八時五十五分起至九時五十五分結束，但
中途以十五分鐘完成後案之偵訊，仍以被告身分行之，然於結束
後，續行前案偵查程序時，則改以證人身分行之，故其證人筆錄
之真實性應無疑義，並具有證據能力，亦為其原審選任辯護人所
不爭執。另指明孫高金蓮、游秋雲、甲○○避稱忘記或自購云云
，不符常情事理，均不足據為有利於乙○○認定之依據。所為證
據取捨及得心證理由，俱有卷內各證據資料在案可稽，自形式上
觀察，並無違背經驗法則及論理法則之違法情形存在。原審於審
判期日，既已由審判長將甲○○、孫高金蓮之證言，提供乙○○
表示意見之機會，縱然審判筆錄之記載略嫌簡略，仍難認有上訴
意旨所謂踐行之訴訟程序違背法令可言。從而，原審採擷該二證
人所供不利於乙○○之偵查中證言，資為認定乙○○犯罪之證據
，要屬事實審法院採證認事自由判斷裁量職權之行使，即無上訴
意旨所稱採證違背證據法則之違法情形。(二)、公職人員選舉罷免
法第九十條之一第一項所定投票行賄罪，其所稱之賄賂，係指具
有一定經濟價值之財物而言，雖財物之致送與約使有投票權之人
為一定之投票行為或不為投票之行為間，仍以具有對價關係為必
要，但此對價關係並不一定存有絕對之客觀標準，倘授受雙方主
觀上認為適當，而依社會通念或生活經驗認為已足以滿足物質需
求者，即克當之。原判決事實欄已明確記載本件賄賂係醬油禮盒
，內裝「螺昌蔭油」及「大同牌蔭油膏」各一瓶，乃約使甲○○
為里長之里民投票給李建志之對價，復於理由內說明孫高金蓮、
莊永茂均坦承該禮盒係因議員競選之用，足見「應為乙○○為求
其子李建志能夠勝選，作為交付賄賂之物品」。上訴意旨竟稱原
判決就此未為任何說明，而有判決不備理由之違法云云，顯非依
卷內訴訟資料而為指摘。(三)、刑法第二十八條共同正犯之成立，
並不以行為人間具有直接犯意聯絡為必要，倘各行為人有互相利
用，共同完成犯罪計畫之意思，而由其中一人或若干人居中聯絡
，仍可成立共同正犯，即學理上所謂之間接共同正犯，各行為人
仍應就犯罪之全部共負刑責。原判決以乙○○透過甲○○，再透
過丙○○、許六仁、游秋雲買票賄選，認其等間具犯意聯絡及行
為分擔，皆為共同正犯，縱未細述成立間接共同正犯之情，稍有
瑕疵，仍不影響於判決本旨，依刑事訴訟法第三百八十條規定，
尚難據為適法之上訴第三審理由。上訴意旨對於原審採證認事職
權之適法行使任意指摘，並置原判決已明白論斷之事項於不顧，
泛指有採證違法、理由不備之違誤，殊難認已具備得提起第三審
上訴之形式要件。依上說明，應認乙○○之上訴違背法律上之程
式，予以駁回。
三甲○○上訴部分：
上訴意旨略謂：(一)、原判決既認定游秋雲係本件投票行賄罪之共
同正犯，然游秋雲究竟向幾位選民賄選，原判決未予明確認定，
而僅載為「該具有投票權之選民」，已有未合。(二)、據游秋雲供
稱：我自己（分得）一盒（二瓶），及我本身一瓶，一盒（二瓶
）是甲○○說要給我走路工的，我是送每戶二瓶（一盒）等語，
則在其住處查扣之醬油一箱（六盒）又五盒，是否包括其分得之
一盒又一瓶，倘如是，該部分即不得在甲○○罪刑項下，併予宣
告沒收，乃原判決竟未明白認定，而為如此諭知，自有適用法則
不當之違誤。(三)、游秋雲在偵查中先係供稱：「……是我對面鄰
居向我說醬油是世全放的」，似謂伊與甲○○未見面，但旋又稱
：「我在家裡出來，有看到甲○○剛（巧）搬醬油到我家庭院…
…他搬醬油過來時，說是李建志送的」，似另謂伊曾親見甲○○
，先後歧異，攸關二人間究竟有無共同犯意聯絡，原審未詳查究
明，亦有證據調查未盡之違失。(四)、原判決事實欄先認定甲○○
經由其里內六鄰鄰長丙○○、十三鄰鄰長許六仁、三鄰鄰長前妻
游秋雲買票賄選，復於同欄末尾記載：「丙○○（六鄰）、黃瑞
發（七鄰）、唐慶堂（八鄰）、許六仁（十三鄰）、丁○○（十
四鄰）亦為有投票權之鄰長，明知……姜惠發放之禮盒，是受賄
選對價，竟同意收受投票予李建志」，已有事實認定前後矛盾之
情形，且未於理由內說明後部分何以不在共同行賄犯行之範圍內
，自有判決不備理由之違法，更無從判斷其法律適用是否適法。
(五)、原判決僅泛載上揭向六、七、八、十三、十四鄰鄰長行賄買
票，卻未詳實記載各該鄰長收賄之事實情節，尤其丙○○家未遭
搜出任何賄賂醬油，又堅決否認受賄，足見事實顯有未明，如何
判斷法律適用有無違誤云云。惟查：(一)、原判決已於事實欄明確
認定、記載「游秋雲亦（將醬油禮盒）分送該具有投票權之里民
，……要求莊永茂、陳炎旗、劉麗靜……等里民投票支持李建志
」，並無上訴意旨所謂認定事實未明之情形。又原判決事實欄前
段之記載，係關於甲○○與乙○○及丙○○、許六仁、游秋雲共
同向里民買票賄選之事，而末尾所載，則屬於甲○○與乙○○共
同向鄰長買票賄選之情，二者不同；且理由內另就向鄰長買票部
分，說明係依憑甲○○之偵查中自白、姜惠之證言及在黃瑞發、
丁○○住處查扣之醬油禮盒等證據資料而為認定，並無認定事實
前後矛盾、不明確或判決不備理由之違法。上訴意旨未詳閱原判
決內容，遽為指摘，顯非依據卷內訴訟資料為之，殊難認為適法
之第三審上訴理由。(二)、供述證據前後雖稍有差異或矛盾，事實
審法院非不可本於經驗法則，斟酌其他情形，作合理之比較，定
其取捨，因此就其中認為真實之部分予以採取，並非法所不許。
原判決既係在斟酌於游秋雲住處查扣得醬油禮盒計有未開封之六
盒裝一箱、已開封尚剩五盒裝者一箱及另三個空箱，乃採擷其在
偵查中所供：醬油是甲○○拿來的，他要伊送給里民，有些里民
不在家，且伊年紀大了，所以禮盒尚未送完等語之供述證據，作
為認定其與甲○○共同賄選之憑據，該禮盒既屬尚未送出之賄賂
，自不包括其所謂之走路工報酬，原判決於甲○○共同投票行賄
罪主文項下，併予宣告沒收，即無上訴意旨所謂適用法則不當之
違法可言。至游秋雲另稱聽聞鄰居說甲○○送來醬油，或自己適
見甲○○送來醬油，姑不論原審未將之採為認定甲○○犯罪之依
據，衡以自身看見，復加以他人訴說，事極尋常，自難認該二供
述絕對相互矛盾。甲○○上訴意旨徒就原審採證認事職權之適法
行使，任意指摘為違法，又置原判決已記載明確及明白論斷之事
項於不顧，猶為單純事實上之爭執，要難謂為適法之第三審上訴
理由，應認其上訴為違背法律上之程式，予以駁回。
貳、上訴人丙○○、丁○○部分
一丙○○投票行賄部分：
按第三審上訴書狀，應敘述上訴之理由，其未敘述者，得於提起
上訴後十日內補提理由書於原審法院，已逾上述期間，而於第三
審法院未判決前仍未提出上訴理由書狀者，第三審法院應以判決
駁回之，刑事訴訟法第三百八十二條第一項、第三百九十五條後
段規定甚明。丙○○經原判決依公職人員選舉罷免法第九十條之
一第一項之投票行賄罪論處其罪刑部分，表示不服，於九十四年
三月二十三日提起第三審上訴，並未敘述理由，迄今逾期已久，
於本院未判決前仍未提出，依上開規定，其此部分上訴自非合法
，應予駁回。
二丙○○、丁○○投票受賄部分：
按刑事訴訟法第三百七十六條所列各罪之案件，經第二審判決者
，不得上訴於第三審法院，為該法條所明定。丙○○、丁○○經
原判決維持第一審判決各適用刑法第一百四十三條第一項之投票
受賄罪，論處其二人罪刑（丁○○併諭知緩刑三年）部分，核屬
刑事訴訟法第三百七十六條第一款所列之罪名。依上說明，既經
第二審判決，自不得上訴於第三審法院，其二人就此猶提起上訴
，顯為法所不許，均應予駁回。
據上論結，應依刑事訴訟法第三百九十五條，判決如主文。
中　　華　　民　　國　九十四　年　　八　　月　　四　　日
                      最高法院刑事第九庭
                          審判長法官  張　淳　淙
                                法官  張　春　福
                                法官  呂　丹　玉
                                法官  洪　昌　宏
                                法官  林　開　任
      本件正本證明與原本無異
                                      書  記  官
中　　華　　民　　國　九十四　年　　八　　月　　十　　日
                                                      Ｃ
